【裁判字號】    99,消債更,18
【裁判日期】    990316
【裁判案由】    更生事件
【裁判全文】
臺灣屏東地方法院民事裁定            99年度消債更字第18號
聲  請  人
即 債 務人  乙○○
代  理  人  甲○○
上列當事人聲請消費者債務清理事件，本院裁定如下：
    主  文
更生之聲請駁回。
聲請費用由聲請人負擔。
    理  由
一、按債務人與金融機構協商成立者，不得聲請更生或清算，但
    因不可歸責於己之事由，致履行顯有重大困難者，不在此限
    ；本條例施行前，債務人依金融主管機關協調成立之中華民
    國銀行公會會員辦理消費金融案件無擔保債務協商機制與金
    融機構成立之協商，準用前項之規定，消費者債務清理條例
    第151 條第5 項、第6 項分別定有明文。又聲請更生或清算
    不合程式或不備其他要件者，法院應以裁定駁回之，但其情
    形可以補正者，法院應定期間先命補正，復為同條例第8 條
    所明定。是依上開條文規定可知，債務人與金融機構協商成
    立債務清償方案後，即應由債務人按其條件履行，如因事後
    發生情事變更，在清償期間收入或收益不如預期，致該方案
    履行困難甚或履行不能，因不可歸責於己，始能例外准許債
    務人聲請更生或清算，以避免債務人任意毀諾已成立之協商
    ，濫用更生或清算之裁判上債務清理程序。從而，所謂「不
    可歸責於己之事由」，應係指客觀上聲請人之支出增多，或
    收入、收益減少，非其成立協商時所能預期，諸如罹患疾病
    以致支出增加，或因受僱之公司倒閉或裁員、失業等以致收
    入減少之情形。
二、本件聲請意旨略以：伊累積債務已達新臺幣（下同）1,164,
    269 元，有不能清償債務情事。曾依金融主管機關協調成立
    之中華民國銀行公會會員辦理消費金融案件無擔保債務協商
    機制與金融機構達成分期還款協議，約定自民國96年1 月起
    ，以每月還款8,128 元之方式償債，惟伊嗣後因小孩出生、
    收入減少等因素伊迫於繳納17期後不得已而毀諾，其有不可
    歸責於己之事由致履行顯有重大困難之情形，且無擔保或無
    優先權之債務總額未逾1,200 萬元，復未經法院裁定開始清
    算程序或宣告破產，爰聲請更生等語。
三、經查，聲請人為現任職於「松成機械公司」，依其於民國99
    年2 月24日民事聲請狀陳報96、97年平均收入分別為211,68
    0 元及453,318 元（含年終獎金及考績獎金) ，業據其提出
    財政部南區國稅局綜合所得稅各類所得清單為憑，應堪採信
    ，是近兩年每月平均薪資為27,708元。按本條例之立法目的
    ，係為使不幸陷入經濟困境之人得以清理債務、重建生活，
    並在清理過程中能保有符合人性尊嚴之最低基本生活，而非
    在維持債務人過去慣常之寬逸生活，是於評估債務人清償債
    務之能力時，並非任其主張必要支出之數額，否則將造成任
    意處分財產行為以致清償債務能力降低之人，反而更容易進
    入更生程序之歧異現象。聲請人雖主張需扶養父親郭慶鴻、
    母親郭潘秀慧、配偶甲○○、未成年子女郭芷萱一節，惟按
    民法第1114條第1 款、第1116條之1 規定，直系血親及夫妻
    間相互負扶養之義務，又扶養之程度，應按受扶養權利者之
    需要，與負扶養義務者之經濟能力及身分定之，民法第1119
    條亦定有明文。是衡量債務人或其受扶養人之生活費用時，
    亦應綜合兼顧債權人利益，非由債務人任意主張，是僅得核
    准客觀上基本生活必要費用，始為公允。依聲請人所提出之
    全國財產稅總歸戶財產查詢清單，郭慶鴻名下有土地4 筆、
    房屋1 筆、汽車一輛，且郭潘秀慧97年有薪資所得共114,80
    4 元，此有綜合所得稅各類所得資料清單1 份在卷可稽，是
    郭慶鴻、郭潘秀慧顯非無資力之人，況聲請人尚有弟乙○○
    、妹郭淑珍，依法非不能分擔扶養郭慶鴻、郭潘秀慧之責。
    又查聲請人配偶甲○○係70年9 月11日出生，且名下有房屋
    不動產1 筆，顯非無工作能力，依法自應分擔扶養未成年子
    女郭芷萱之責。是衡諸一般國民生活水準，以聲請人上開每
    月所得27,708元，扣除協商還款金額，應足供其支應家庭基
    本生活所需，難認有何不可歸責於己之事由致履行顯有重大
    困難之情形。
四、次查，聲請人陳稱：係小孩出生、物價上漲，遂不得已被迫
    毀諾等語，惟查，依聲請人目前仍會資助配偶繳納房屋貸款
    約15,000元，有聲請人99年2 月24日陳報狀附卷可稽，顯見
    聲請人非無資力履行協商還款金額，益徵聲請人並無不可歸
    責於己之事由致履行顯有重大困難之情形。
五、綜上所述，債務人盱衡協商當時之經濟狀況，既簽署協商協
    議書，而債務清償方案係經當事人行使程序選擇權所為之債
    務清理契約，債務人應受該成立之協議所拘束。債務人既已
    與金融機構協商成立，衡諸債之關係，係以當事人間之信賴
    關係為基礎，為社會經濟組織之重要支柱，故當事人應本於
    誠實及信用原則，行使債權及履行債務，又本件聲請人並無
    不可歸責於己之事由致履行顯有重大困難之情形，已如前述
    ，是縱使債務人有履約不便情形或認該協商方案履行有其他
    不適當情形，亦應先循協商途徑與債權銀行再行協商謀求解
    決，經由個別債權銀行協商程序以重新評估其資力、債信及
    還款計劃謀求適當履債，方符合本條例兼顧保障債權人公平
    受償及重建復甦債務人經濟生活之立法目的。
中    華    民    國    99    年    3     月    16    日
                        民事庭  法  官  羅培毓
上為正本係照原本作成
如不服本裁定，應於裁定送達後10日內，以書狀向本院提出抗告
，並繳納抗告費新臺幣1千元。
中    華    民    國    99    年    3     月    16    日
                            書  記  官  鄭靜芳

司法院資訊處製作；財團法人民間司法改革基金會備份。
